【裁判字號】    96,再,73
【裁判日期】    970226
【裁判案由】    返還不當得利
【裁判全文】
臺灣高等法院民事判決                    96年度再字第73號
再審  原告  甲○
                        巷68.
訴訟代理人  陳宏瑄律師
再審  被告  丙○○
            乙○○
            己○○
            丁○○
            戊○○
            庚○○
            辛○○
上列7人共同
訴 訟代理人 韓邦財律師
            王唯鳳律師
上列當事人間返還不當得利事件，再審原告對於中華民國 96年5
月30日本院96年度上字第230號確定判決提起再審，本院於97年2
月12日言詞辯論終結，判決如下：
    主  文
本院民國96年5月30日96年度上字第230號確定判決，關於命再審
原告給付再審被告之金額逾新台幣壹佰零參萬柒仟貳佰玖拾貳元
伍角本息部分，及命再審原告負擔訴訟費用之裁判均廢棄。
前開廢棄部分，再審被告於前訴訟程序之第二審上訴駁回。
其餘再審之訴駁回。
再審訴訟費用，由再審被告負擔十分之四，餘由再審原告負擔。
前開廢棄部分，再審前之第一、二審訴訟費用，由再審被告負擔
十分之四，餘由再審原告負擔。
    事實及理由
一、再審原告於96年10月19日對本院96年度上字第230 號確定判
    決提起再審之訴，主張本院上開確定判決有民事訴訟法第49
    6條第1項第1款之再審事由（見本院卷第3頁）。經查再審原
    告對本院上開判決提起第三審上訴，經最高法院以96年8 月
    31日96年度台上字第1985 號裁定駁回，該裁定於96年9月13
    日送達再審原告訴訟代理人，有送達證書可稽（見最高法院
    上開卷第59頁），是再審原告於96年10月19日以本院確定判
    決有民事訴訟法第 496條第1項第1款再審事由提起再審之訴
    ，已逾30日之不變期間。嗣再審原告於本件準備程序及辯論
    期日均陳述本件不主張民事訴訟法第 496條第1項第1款之再
    審事由（見本院卷第102頁、第186頁），是本件再審之訴就
    民事訴訟法第496條第1項第1款部分不予審酌，先予敘明。
二、
(一)、再審原告主張本院上開確定判決有民事訴訟法第496條第1項
    第13款之再審事由，即其於96年11月15日發現未經斟酌之證
    物（聲證8-11桃園縣政府95年發放中正運動公園補償金相關
    查估彙整表等文書）及於97年1月2日發現未經斟酌之證物（
    聲證13日據時間土地登記簿謄本），爰提起本件再審之訴，
    並聲明：本院96年度上字第230 號確定判決不利再審原告部
    分廢棄。前開廢棄部分，駁回再審被告就台灣桃園地方法院
    95年訴字第1103號判決之第二審上訴。
(二)、再審被告則謂再審原告主張之新證據於前訴訟程序均已存在
    ，再審原告可經由行政閱覽程序取得並能利用系爭證物，再
    審原告未於原訴訟程序中提出，已不得據為本件之再審理由
    。又原確定判決乃針對桃園縣政府 95年5月1 日府地權字第
    0950123446號函文內容，認再審被告應為受領該筆農作物補
    償金之人，縱其所補償之農作物栽植數量或有所誤者，惟此
    亦核屬認定事實錯誤，尚非民事訴訟法第496條第1項第13款
    之再審事由；另約束書上「陳氏環」之印章與「持分抵當權
    設定金員借用證書」上「陳氏環」之印章相符，抵當權有無
    登記並非重點等語，並聲明請求駁回再審之訴。
三、
(一)、本件再審被告（即前訴訟程序之原告、上訴人）於前訴訟程
    序對再審原告甲○及陳炳楠（即前訴訟程序之被告、被上訴
    人）起訴主張（台灣桃園地方法院95年度訴字第1103號）：
    訴外人陳阿錫於昭和16年（即民國30年）3月24 日死亡，其
    生前育有陳環與陳二女，因陳阿錫過世時陳年紀尚幼，
    於是陳環與陳於昭和17年（民國31年）5月4日簽立約束書
    ，約定渠等對於陳阿錫之遺產作對半均分，陳將其繼承自
    陳阿錫之財產借名登記於陳環名下，將來要求過戶於陳名
    下，陳環不得刁難，則陳就其繼承自陳阿錫之財產與陳環
    訂立系爭約束書之性質為借名登記契約。被告二人為陳環之
    繼承人（陳環於民國69年5月15 日死亡），原告為陳之繼
    承人（陳於76年11月1日死亡 ）。原告以起訴狀繕本送達
    被告為終止借名登記契約之意思表示，並依終止借名登記契
    約後之不當得利返還請求權，請求被告將陳借名登記於陳
    環名下之財產返還原告，然財產其中坐落於桃園縣龜山鄉○
    ○○段嶺頭小段51地號等19筆土地（下稱系爭土地），因桃
    園縣政府興建中正運動公園而經徵收致給付不能，被告二人
    業於 95年5月16 日再次受領系爭土地徵收補償金新台幣（
    以下同）678萬3159元，然未將徵收補償金二分之一即339萬
    1580元交付原告，爰依不當得利法律關係及民法第 225條之
    規定，請求被告二人應連帶給付原告339萬1580 元及加計法
    定遲延利息。
    被告二人則謂日據時期台灣省人財產繼承習慣分為家產繼承
    與私產繼承兩者。原戶主陳阿錫於30年3月24 日死亡，同日
    陳環即相續為戶主，則依繼承登記法令補充規定第5 點，陳
    環既為戶主權之繼承人，自得依法繼承原戶主陳阿錫之財產
    ，陳並非戶主權之繼承人，自不得繼承陳阿錫之財產。又
    系爭約束書非陳環及陳所簽署，顯非真正；縱認系爭約束
    書為真正，核其契約性質實為贈與，而非借名登記，則自系
    爭約束書簽訂之日即31年5月4日起，陳從未請求移轉登記
    ，迄陳於76年11月1 日死亡由原告繼承，亦未曾請求移轉
    登記，已逾15年之消滅時效。被告二人於95年6月7日實際受
    領系爭土地地價補償金556萬7024 元，係基於所有權取得，
    並非不當得利。
    第一審以96年1月5日95年度訴字第1103號判決原告敗訴。
(二)、再審被告（即原告）提起第二審上訴（本院96年度上字第23
    0號），並擴張聲明請求被上訴人二人連帶給付349萬2440元
    及法定遲延利息。
    本院96年度上字第230 號確定判決認：陳環、陳均為陳阿
    錫之直系血親卑親屬，對被繼承人陳阿錫之財產俱有繼承權
    。另經當庭比對原告提出之約束書及「持分抵當權設定金員
    借用證書」上，陳氏環」之印文，二者印文核屬同一，並審
    酌約束書之內容等，認系爭約束書為真正，且難認系爭約束
    書係陳環、陳分割不動產之協議或贈與契約。另依桃園縣
    政府95年11月13 日府地權字第0950339817 號函及檢附之系
    爭土地地價補償清冊及地上物補償清冊，認系爭土地於66年
    徵收作為中正運動公園用地，補償費共計37萬6236元，另有
    關地上物所有權人陳之地上物補償費計4萬8003.9 元，已
    於66年10月1 日領竣。依桃園縣政府95年5月1日府地權字第
    0950123446號函及徵收用地補償地價計算單認定桃園縣政府
    於95年5月16日就系爭土地再次發放中正運動公園補償金（
    包含農業收入損失補償金141萬7855元及精神耗損補償金536
    萬5304 元，扣除土地增值稅後由被上訴人二人領取  556萬
    7024元）。又依中正運動公園（補償金）發放清冊末載之備
    註認定桃園縣政府於95年再次發放補償金中關於農業收入損
    失補償金之數額，係以92年單價乘以66年公告株數之所得數
    額減去徵收時已領之農作物補償費為計算標準，是該農業收
    入損失補償金應係發放予原地上物所有權人領取。而系爭土
    地於66年間發放補償費時，關於地上物之補償費 4萬8003.9
    元係發放予當時地上物所有權人陳，故95年所發放補償金
    中關於農業收入補償金之部分，應由原地上物所有權人陳
    之繼承人即上訴人領取。被上訴人二人非原地上物所有權人
    而領取係屬地上物補償性質之農業收入損失補償金   141萬
    7855元，為無法律上原因而受利益，致上訴人受損害，上訴
    人依據不當得利請求被上訴人二人返還農業收入損失補償金
    計141萬7855 元，係屬有據。又陳環、陳二人對被繼承人
    陳阿錫均有繼承權，被繼承人陳阿錫之遺產應屬陳繼承之
    部分，係借名登記於陳環名下。上訴人終止借名登記契約之
    意思表示，被上訴人二人為陳環之繼承人應返還屬於陳所
    有之財產。上訴人得類推適用民法第225第2項規定請求被上
    訴人交付其所受領之精神耗損補償金207萬4585 元（被上訴
    人共受領精神耗損補償金536萬5304元，扣除土地增值稅121
    萬6135元後414萬9169元，其一半為207萬4585元）。因而判
    決被上訴人甲○、陳炳楠二人應給付上訴人349萬2440元（
    農業收入補償金141萬7855及精神耗損補償金 207萬458，合
    計349萬2440 ）並加計法定遲延利息，駁回上訴人其餘上訴
    。
(三)、是依本院上開確定判決，再審原告應給付再審被告174萬622
    0元（其中農業收入補償金70萬8927.5 元、精神耗損補償金
    103萬7292.5元）及法定遲延利息。
四、茲審酌本件再審原告再審之訴是否合法、有理由：
(一)、按當事人發現未經斟酌之證物或得使用該證物者。但以如經
    斟酌可受較有利之裁判者為限。當事人得以再審之訴對於確
    定終局判決聲明不服，民事訴訟法第496條第1項第13款定有
    規定。又再審之訴，應於三十日之不變期間內提起。前項期
    間，自判決確定時起算，判決於送達前確定者，自送達時起
    算：其再審之理由發生或知悉在後者，自知悉時起算。但自
    判決確定後已逾五年者，不得提起。同法第500條第1、2 項
    亦分別定有明文。
(二)、再審原告主張其於96年11月5 日向桃園縣政府申請閱覽影印
    95年度發放中正運動公園補償金有關被繼承人陳環之農業收
    入補償之計算依據等，以查明66年徵收時查估之株數是否有
    一部分為陳環所，於96.11.12接獲桃園縣政府函准予閱覽，
    再審原告於96.11.15閱覽影印95年發放清冊之附件相關資料
    （即本件聲證8-11），以陳環之徵收補償費明細總表（聲證
    8）內載補償之農林作物種類數量、株數等明細，對照66 年
    地上物補償清冊上陳所有農林作物及再審被告於前訴訟程
    序提出之96年4月27日變更聲明暨辯論意旨狀第5頁所載，不
    僅種類不符，且株數/ 數量亦未相合；且依中正運動公園農
    林作物補償查估彙整表 (即聲証9)所示，陳於95年已領得
    地上物補償金62萬9025元，顯然桃園縣政府95年通知陳環領
    取之141萬7855 元補償費並非針對陳所有之農林作物。原
    確定判決認該 141萬7855元應由陳之繼承人即再審被告領
    取，實有錯誤，求予廢棄云云。經查：
１、再審原告於96年11月5日向桃園縣政府申請閱覽影印95 年度
    發放中正運動公園補償金清冊相關附件資料，於96.11.15知
    悉聲證8-11相關資料，有桃園縣政府96.11.8 函可稽（見本
    院卷第58頁），且再審被告對再審原告主張於96.11.15發現
    聲證9亦不爭執（見本院卷第103頁），則再審原告主張其於
    96.11.15「發現」聲證9，於96.11.20依民事訴訟法第496條
    第1項第13 款規定，對本院確定判決提起再審之訴，並未逾
    民事訴訟法第500條第2項規定之期間。
    再審被告嗣謂依行政程序法第46條前段規定，當事人或利害
    關係人得向行政機關申請閱覽、抄寫、複印或攝影有關資料
    或卷宗，再審原告於前訴訟程序第一、二、三審均委任律師
    為訴訟代理人，再審原告應就其在前訴訟程序「不能」使用
    上開資料之事實負舉證責任云云（見本院卷第163 頁）。查
    再審原告於本件係主張其於96.11.15「發現」上開未經斟酌
    之證物，並以聲證7 證明其知悉在後，再審被告爭執再審原
    告應證明其於前訴訟程序「不能」使用上開證物，自屬無稽
    。
２、本院確定判決以桃園縣政府95.5.1府地權字第0950123446號
    函附件中正運動公園（補償金）發放清冊（前訴訟程序第一
    審原證3）末載備註認95 年農業收入損失補償金應係發放予
    原地上物所有權人領取。而系爭土地於66年間發放補償費時
    ，關於地上物之補償費4萬8003.9 元係發放予當時地上物所
    有權人陳，故95年所發放補償金中關於農業收入補償金之
    部分，應由原地上物所有權人陳之繼承人即再審被告及陳
    炳楠領取。惟查再審原告提出之聲證9 即桃園縣政府95年發
    放補償金附件「中正運動公園農林作物補償查估彙整表」載
    明陳環應補償「141萬7855元」，另陳應補償「62萬9025.
    5元」（見本院卷第60 頁），再審被告亦不爭執其已領取農
    林作物補償金62萬9025.5 元（見本院卷第102頁背面），是
    堪認桃園縣政府係分別就陳環、陳之地上作物，核發地上
    農林作物補償費。桃園縣政府95.5.1府地權字第0950123446
    號函通知陳環領取之農林作物補償費141萬7855  元（原證3
    ） 本係就陳環之地上作物補償，本院確定判決如斟酌聲證9
    ，就再審被告依不當得利法則請求再審原告給付領取之農林
    作物補償費70萬8927.5元部分，再審原告應可受較有利益之
    裁判。
３、從而，再審原告主張原確定判決漏未斟酌聲證 9，有民事訴
    訟法第496條第1項第13款再審事由，請求廢棄定確定判決命
    再審原告給付再審被告有關農業收入補償金70萬8927.5元本
    息部分，為有理由，應予准許。
(三)、再審原告另主張其於97年1月2日向桃園地政事務所申請閱覽
    影印再審被告於前程序提出之上證2（即聲證12 ）「持分抵
    當權設定金員借用證書」上所載之不動產標示（即抵押權設
    定標的物：桃園縣龜山鄉○○○段嶺頭小段 51、53、166、
    176、177、178、181、202、203、216、182、217 等地號）
    之日據時代土地登記簿謄本全部（即聲證13），始知悉系爭
    土地日據時代土地謄本上根本未曾有再審被告所主張之抵當
    權設定登記，則聲證12即可能為虛偽，從而可知聲證12上「
    陳氏環」之印章亦非真正，本院確定判決認再審被告於前訴
    訟程序提出之上證7（即原證1、聲證15）約束書上「陳氏環
    」之印章，與上證2（即聲證12 ）「持分抵當權設定金員借
    用證書」上「陳氏環」之印章相符，認約束書為真正實有未
    當，從而本院確定判決認再審被告依終止系爭約束書之借名
    登記關係請求再審原告給付再審被告系爭土地補償金中關於
    精神耗損補償金103萬7292.5 元及法定遲延利息部分，亦有
    錯誤，求予廢棄等語。經查：
１、本院確定判決係謂約束書上「陳氏環」之印章，與「持分抵
    當權設定金員借用證書」上「陳氏環」之印章相符，且綜觀
    約束書之內容，認約束書為真正；且認陳、陳環二人就被
    繼承人陳阿錫均有繼承權，惟陳阿錫之遺產俱登記於陳環所
    有，則應屬陳繼承之部分，應係借名登記於陳環名下，再
    審被告得終止系爭約束書之借名登記法律關係，並類推適用
    民法第225條第2項規定，請求再審原告給付精神耗損補償金
    103萬7292.5元（見確定判決第7頁、第9頁 ）。是縱確定判
    決斟酌聲證13（即日據時期土地登記簿謄本），亦無從認再
    審原告就再審被告此部分之請求可受較有利益之裁判。
２、從而再審原告主張原確定判決命其給付再審被告精神耗損補
    償金103萬7292.5元部分，有民事訴訟法第 496條第1項第13
    款之再審事由，求予廢棄，為無理由，不應准許。
(四)、依上所述，再審原告主張原確定判決就命再審原告給付再審
    被告有關農業收入補償金70萬8927.5元本息部分，未斟酌聲
    證9，有民事訴訟法第496條第1項第13 款再審事由部分為有
    理由，至再審原告主張原確定判決命其給付再審被告精神耗
    損補償金103萬7292.5元部分，未斟酌聲證 13，有民事訴訟
    法第496條第1項第13款之再審事由，為無理由。從而再審原
    告命原確定判決命其給付再審被告有關農業收入補償金70萬
    8927.5元本息部分應予廢棄，並駁回再審被告該部分之第二
    審上訴為有理由，應予准許；至再審原告請求廢棄原確定判
    決命其給付再審被告有關精神耗損補償金 103萬7292.5元部
    分，為無理由，應予駁回。爰判決如主文所示。
五、據上論結，本件再審之訴為一部有理由，一部無理由，依民
    事訴訟法第505條、第450條、第449條第1項、第79條判決如
    主文。
中    華    民    國    97    年    2    月    26    日
                    民事第八庭
                        審判長 法  官 劉勝吉
                               法  官 鄭威莉
                               法  官 滕允潔
正本係照原本作成。
不得上訴。
中    華    民    國    97    年    2     月    27    日
                               書記官 黃麗玲


司法院資訊處製作；財團法人民間司法改革基金會備份。
